# Verbal Adjectives & Verbal Nouns


## Verbal Adjectives (_Aidiachtaí briathartha_)

Verbal Adjectives (go -> gone, eat -> eaten, throw -> thrown, etc) are formed
in several different ways, depending on the verb.

If a verb root ends in _-ch_, _-d_, _-l_, _-n_ or _-s_, add _-ta_ for broad and
_-te_ for slender

| Root (broad) | Verbal Adjective | Root (slender) | Verbal Adjective |
| ------------ | ---------------- | -------------- | ---------------- |
| múch         | múchta           | sroich         | sroichte         |
| stad         | stadta           | goid           | goidte           |
| mol          | molta            | buail          | buailte          |
| líon         | líonta           | roinn          | roinnte          |
| las          | lasta            | bris           | briste           |

If a root ends with a slender _-th_, replace it with _-te_

| Root  | Verbal Adjective |
| ----- | ---------------- |
| caith | caite            |
| ith   | ite              |

If a monosyllabic root ends with _-gh_, replace it with _-te_

| Root   | Verbal Adjective                    |
| ------ | ----------------------------------- |
| léigh  | léite                               |
| luaigh | luaite                              |
| faigh  | faighte (This is the one exception) |

If a verb root ends with _-b_, _-c_, _-g_, _-m_, _-p_ or _-r_, add _-tha_ for
broad and _-te_ for slender

| Root (broad) | Verbal Adjective | Root (slender) | Verbal Adjective |
| ------------ | ---------------- | -------------- | ---------------- |
| scríob       | scríobtha        | stróic         | stróicthe        |
| íoc          | íoctha           | lig            | ligthe           |
| póg          | pógtha           | léim           | léimthe          |
| cum          | cumtha           | scaip          | scaipthe         |
| ceap         | ceaptha          | beir           | beirthe          |
| cíor         | cíortha          |                |                  |

Note that some verbs broaden their final consonant before _-t(h)a_

| Root      | Verbal Adjective |
| --------- | ---------------- |
| cuir      | curtha           |
| foghlaim  | foghlamtha       |
| siúil     | siúlta           |
| taispeáin | taispeánta       |

If a verb root is polysyllabic and ends in _-(a)igh_, replace the _-gh_ with
_-the_

| Root      | Verbal Adjective |
| --------- | ---------------- |
| ceannaigh | ceannaithe       |
| bailigh   | bailithe         |

If a verb root ends with _-t_, just add or _-a_ for broad and _-e_ for slender
| Root (broad) | Verbal Adjective | Root (slender) | Verbal Adjective |
| ------------ | ---------------- | -------------- | ---------------- |
| tacht        | tachta           | scoilt         | scoilte          |
| cleacht      | cleachta         | loit           | loite            |

If a verb ends with _-bh_ or _-mh_, replace it with _-fa_

| Root    | Verbal Adjective |
| ------- | ---------------- |
| gabh    | gafa             |
| scríobh | scríofa          |


### Irregular verbal adjectives

| Root    | Verbal Adjective |
| ------- | ---------------- |
| abair   | ráite            |
| fógair  | fógartha         |
| imir    | imeartha         |
| inis    | inste            |
| tabhair | tugtha           |
| tar     | tagtha           |
| téigh   | dulta            |


## Verbal Nouns (Ainmneacha briathartha)

### Forming Verbal Nouns

For verbs in the first conjugation, add _-adh_ or _-eadh_ to the root:

| Root | Verbal Noun |
| ---- | ----------- |
| glan | glanadh     |
| bris | briseadh    |

For verbs in the second conjugation that end with _-aigh_ or _-igh_, replace the
_-aigh_ or _-igh_ with _-ú_ or _-iú_:

| Root        | Verbal Noun |
| ----------- | ----------- |
| críochnaigh | críochnú    |
| aistrigh    | aistriú     |

These are verbs that end with _-aigh_ or _-igh_ that have irregular verbal nouns:

| Root      | Verbal Noun || Root         | Verbal Noun |
| --------- | ----------- || ------------ | ----------- |
| admhaigh  | admháil     || eisigh       | eisiúint    |
| báigh     | bá          || fiafraigh    | fiafraí     |
| brúigh    | brú         || glaoigh      | glaoch      |
| buaigh    | buachan     || guigh        | guí         |
| ceannaigh | ceannach    || imigh        | imeacht     |
| cloígh    | cloí        || impigh       | impí        |
| coinnigh  | coinneáil   || ionsaigh     | ionsaí      |
| cónaigh   | cónaí       || léigh        | léamh       |
| cráigh    | crá         || luigh        | luí         |
| cuardaigh | cuardach    || nigh         | ní          |
| cuimhnigh | cuimhneamh  || pléigh       | plé         |
| dóigh     | dó          || sásaigh      | sásamh      |
| dúisigh   | dúiseacht   || smaoinigh    | smaoineamh  |
| éiligh    | éileamh     || suigh        | suí         |
| éirigh    | éirí        || téigh (heat) | téamh       |

For some verbs, you add a _-t_ to form the verbal noun:

| Root   | Verbal Noun |
| ------ | ----------- |
| bagair | bagairt     |

(Other verbs like this: bain, cogain, cosain, cuimil, d'íbir, fógair, freagair
fulaing, imir, labhair, múscail, oscail, roinn, seachain, tabhair, taispeáin,
tarring, tiomáin, tuirling)

Other endings:

*-(e)áil*

| Root   | Verbal Noun |
| ------ | ----------- |
| clois  | cloisteáil  |
| fág    | fágáil      |
| faigh  | fáil        |
| feic   | feiceáil    |
| gabh   | gabháil     |
| tóg    | tógáil      |

*-(a)int*

| Root  | Verbal Noun |
| ----- | ----------- |
| féach | féachaint   |
| tairg | tairiscint  |
| tuig  | tuiscint    |

*-(e)amh*

| Root  | Verbal Noun |
| ----- | ----------- |
| caith | caitheamh   |
| déan  | déanamh     |
| seas  | seasamh     |
| tuill | tuilleamh   |

*-(e)an*

| Root  | Verbal Noun |
| ----- | ----------- |
| leag  | leagan      |
| lig   | ligean      |
| tréig | tréigean    |

*-(i)úint*

| Root  | Verbal Noun |
| ----- | ----------- |
| creid | creidiúint  |
| lean  | leanúint    |
| oil   | oiliúint    |
| oir   | oiriúint    |

For some verbs, the root and the verbal noun are the same

| Root    | Verbal Noun |
| ------- | ----------- |
| aithris | aithris     |

(Other verbs like this: amharc, at, coimeád, dearmad, díol, éag, fás, foghlaim,
goid, goin, íoc, leigheas, léim, lorg, marcáil, meas, ól, robáil, sábháil, snámh,
stad, teagasc, teip, trácht, triail, triall, troid, úsáid)

For these verbs, the last consonant of the root is broadened to form the verbal noun:

| Root      | Verbal Noun  |
| --------- | ------------ |
| braith    | brath        |
| ceangail  | ceangal      |
| cogair    | cogar        |
| cuir      | cur          |
| freastail | freastal     |
| goil      | gol          |
| iompair   | iompar       |
| loit      | lot          |
| siúil     | siúl         |
| soláthair | soláthar     |
| taistil   | taist**eal** |
| tomhais   | tomhas       |


### Irregular Verbal nouns

| Root   | Verbal Noun  |
| ------ | ------------ |
| abair  | rá           |
| codail | codladh      |
| éist   | éisteacht    |
| fan    | fanacht      |
| gluais | gluaiseacht  |
| iarr   | iarraidh     |
| inis   | insint       |
| ith    | ithe         |
| mair   | maireachtáil |
| scread | screadach    |
| seinn  | seinm        |
| tar    | teacht       |
| téigh  | dul          |
| tit    | titim        |


### Some Verbal Noun Rules

When a noun comes directly after a verbal noun it is usually in the genetive
case:

* _an teach_:  _ag ceannach an tí_
* _beoir_:     _ag ól beorach_

However, when the article _an_ does not come before the noun and when an
adjective follows it, it is not in the genitive case.

* _ag ceannach an tí mhóir_
* _ag ceannach teach mór_

Usually, a noun is not the direct target of a verbal noun in the genitive case
when _a_ + a verbal noun follow it:

* word(s) that words follow in the genetive + target + _a_ + verbal noun
* _tar éis_ + _an dinnéar_ + _a_ + _ullmhú_ = _tar éis an dinnéar a ullmhú_
* _tar éis_ + _an scoil_ +  _a_ + _fhágáil_ = _tar éis an scoil a fhágáil_

When there is not a direct target in a sentence, this is the word order in
question:

* _Ba bhreá liom bualadh le Bríd_
* _Ar mhaith leat dul amach?_

When there is a direct target, however, the target comes first, and then _a_,
and then a séimhiú follows on the verbal noun:

* _Ba mhaith liom an carr sin a cheannach_
* _Is mian liom an scrúdú a dhéanamh_
* _Tá fonn orm an dlúthdhiosca sin a chópeáil_

Pronouns can't be the target of verbal nouns - possessive adjectives must be
used in their place:

| Incorrect                                      | Correct                                       |
| ---------------------------------------------- | --------------------------------------------- |
| Bhí sé ag bualadh mé                           | Bhí sé do mo bhualadh                         |
| Bhí siad ag cáineadh í go géar                 | Bhí siad á cáineadh go géar                   |
| Tá súil agam go bhfuil siad ag íoc tú go maith | Tá súil agam go bhfuil siad do d'íoc go maith |

More information on possessive adjectives in chapter 19


### _Á_ + Verbal Nouns

When a pronoun in the third person singular or plural is the target of a verbal
noun, the form _á_ is used instead of _a_:

* Tá an aiste sin á déanamh agam faoi láthair (I'm doing that essay at the moment)
* Tá an t-airgead sin á íoc ar ais agam de réir a chéile (I am gradually paying back that money)

The first leter of the verbal noun changes after _á_ some of the time, depending
on the gender and number of the noun it is referring to:

|           | Referring to a masculine noun               | Referring to a feminine noun                      | Referring to a plural noun                         |
| --------- |-------------------------------------------- | ------------------------------------------------- | -------------------------------------------------- |
| consonant | Tá an fear sin á **ch**áineadh go leanúnach | Tá an bhean sin á cáineadh go leanúnach           | Tá na daoine sin á **g**cáineadh go leanúnach      |
| vowel     | Tá an cruinniú á eagrú againn faoi láthair  | Tá an chomhdháil á **h**eagrú againn faoi láthair | Tá na léachtaí á **n**-eagrú againn faoi láthair   |